臺灣高等法院刑事判決
110年度上易字第957號
上  訴  人  臺灣士林地方檢察署檢察官
被      告  楊宗翰



上列上訴人因被告違反毒品危害防制條例案件，不服臺灣士林地
方法院110年度易緝字第4號，中華民國110年3月15日第一審判決
（起訴書案號：臺灣士林地方檢察署106年度毒偵字第151號），
提起上訴，本院判決如下：
    主  文
上訴駁回。
    理  由
一、公訴意旨略以：被告甲○○（下稱被告）基於施用第二級毒品
    安非他命之犯意，於民國105年11月8日凌晨0時33分為警採
    尿前96小時許内某時，在臺灣地區某不詳地點，施用第二級
    毒品安非他命。嗣其因另案遭通緝，於105年11月7日晚間11
    時許，在新北市○○區○○街00號住處為警缉獲，經警採尿送驗
    結果，呈安非他命、甲基安非他命陽性反應，始悉上情。因
    認被告涉犯毒品危害防制條例第10條第2項之施用第二級毒
    品罪嫌等語。
二、原判決意旨略以：被告前於94年間因施用毒品案件，前經原
    審法院以94年度毒聲字第125號裁定送觀察、勒戒，於94年7
    月13日因無繼續施用傾向出所，並由臺灣士林地方檢察署檢
    察官以94年度毒偵字第401號為不起訴處分確定，此後即未
    再受觀察、勒戒或強制戒治。又被告雖曾因施用第二級毒品
    案件，經臺灣士林地方檢察署檢察官於101年6月30日以101
    年度毒偵字第947號為緩起訴處分，缓起訴期間為2年，並命
    被告應於緩起訴期間内至國軍北投醫院完成戒瘾治療等事項
    ，但因被告未完成戒癮治療，經該署檢察官以102年度撤緩
    字第1號撤銷上開緩起訴處分確定，是檢察官所為上開附命
    緩起訴，因被告實際上未完成戒癮治療，而不得與「觀察、
    勒戒或強制戒治」執行完畢之處遇等同視之。職此，被告被
    訴本件施用第二級毒品犯行，距前次觀察、勒戒執行完畢釋
    放之94年7月13日，已逾3年，依法不得追訴、處罰，而應由
    檢察官依職權裁量是否聲請法院裁定觀察、勒戒或為命附條
    件之緩起訴處分，然檢察官逕予提起本件公訴，其起訴程序
    自屬違背規定，依首揭規定及說明，應諭知不受理之判決，
    爰不經言詞辯論逕為公訴不受理判決等語。
三、檢察官上訴意旨略以：毒品危害防制條例第35條之1立法理
    由載明：「關於具體案件適用新舊法之說明如下：若該等案
    件於修正施行前已繫屬於法院或少年法院（地方法院少年法
    庭）者，為求程序之經濟，法院或少年法院（地方法院少年
    法庭）應依修正施行後之規定處理，即應依職權為觀察、勒
    戒或強制戒治之裁定。依修正施行後之規定，受觀察、勒戒
    人無繼續施用傾向者或強制戒治期滿後，應為不起訴處分或
    不付審理之裁定者，法院或少年法院（地方法院少年法庭）
    應為免刑之判決或不付審理之裁定。」。而本案被告所涉施
    用第二級毒品案件係於修正後之毒品危害防制條例施行前提
    起公訴並繫屬於原審法院，揆諸上開見解，縱原審判決認被
    告未完成戒瘾治療，亦應逕為觀察勒戒裁定，尚非逕為不受
    理判決。且附命完成戒瘾治療之缓起訴處分，係屬檢察官於
    偵查中之職權，犯施用第一、二級毒品之罪者，檢察官於偵
    查中本會合義務裁量被告應以毒品危害防制條例第24條附命
    完成戒癮治療之缓起訴處分抑或以同條例第10條提起公訴，
    檢察官既已選擇提起公訴，即代表檢察官於該案已就被告是
    否適合給予附命完成戒瘾治療之缓起訴處分為裁量，原審判
    決認無從替代檢察官為上開合義務性之裁量處遇，而認本件
    起訴程序違背規定，逕而不適用毒品危害防制條例第35條之
    1規定，除似誤解檢察官於偵查中之職權行使現況外，亦實
    有判決違背法令之違誤等語。
四、按起訴之程序違背規定者，法院應諭知不受理之判決；又對
    於原審諭知不受理之判決上訴時，第二審法院認其為無理由
    而駁回上訴，得不經言詞辯論為之，刑事訴訟法第303條第1
    款、第372條分別定有明文。
五、經查：
　㈠本次修正之毒品危害防制條例第20條第3項及第23條第2項，
    雖僅將原條文之再犯期間由「5年」改為「3年」，惟鑑於將
    施用毒品者監禁於監獄內，僅能短期間防止其接觸毒品，因
    慣用毒品產生之「心癮」根本無法根除，並慮及毒品危害防
    制條例施行多年累積之戒毒經驗及實效，暨逐步擴充之醫療
    、戒癮機構、專業人力、社區支援系統等資源，尤以本次毒
    品危害防制條例第24條修正，擴大檢察官對施用毒品者附條
    件緩起訴處分之範圍，使其能視個案具體情形給予適當多元
    社區處遇。本次修正後對於施用毒品者之思維，自應與時俱
    進，擺脫以往側重於「犯人」身分之處罰，著重其為「病患
    」之特質，並以「治療」疾病為出發點，重新評價前揭所謂
    「3年後再犯」之意義。又毒品戒除不易，須經長期且持續
    之治療，施用毒品者既被視為「病患性犯人」，最佳處遇方
    式即為治療。對於施用毒品者之治療方式，有機構外之處遇
    （如自行赴醫院戒癮、附命完成戒癮治療緩起訴處分等），
    或機構內之觀察、勒戒或強制戒治；至對施用毒品者科以刑
    罰，無非在運用刑罰之一般預防功能以嚇阻毒品之施用。監
    獄為執行場所而非戒癮專責機構，針對施用毒品者及其再犯
    之特性，法務部於106年12月5日頒訂之「科學實證之毒品犯
    處遇模式計畫」，目的即是積極引進地區醫療體系之協助，
    提供毒癮戒治，落實社區追蹤輔導及治療之銜接，俾修復創
    傷、預防再犯。惟刑罰因涉及人身自由之基本權，故於施用
    毒品初犯時皆以傳統之機構外或機構內處遇方式治療，如再
    施用毒品時，始科以刑事責任。而當刑罰處遇仍不能有效幫
    助施用毒品者改善惡習時，即表示無法以此方式發揮治療效
    果，若繼續施以刑罰只具懲罰功能，不僅無法戒除毒癮，更
    漸趨與社區隔離，有礙其復歸社會。基於憲法應保障人民之
    生存權，及根據每個國民生存照顧需要提供基本給付之理念
    ，為協助施用毒品者戒除毒癮復歸社會，對於經監獄監禁處
    遇後仍再犯之施用毒品者，更應恢復以機構內、外之治療協
    助其戒除毒癮。此即本次修正毒品危害防制條例第20條第3
    項關於施用毒品者所謂「3年後再犯」究何所指之立法真諦
    。除檢察官優先適用第24條命附條件緩起訴處分處遇（不論
    幾犯，亦無年限）外，對於施用毒品初犯者，即應適用第20
    條第1項、第2項為機構內之觀察、勒戒或強制戒治；若於上
    開機構內處遇執行完畢釋放後，於「3年內再犯」者，依第2
    3條第2項規定，應依法追訴；倘於「3年後再犯」自應再回
    歸到傳統醫療體系機構內重為觀察、勒戒或強制戒治之治療
    。是對於戒除毒癮不易者，唯有以機構內、外處遇及刑事制
    裁等方式交替運用，以期能控制或改善其至完全戒除毒癮。
    綜上，對於毒品危害防制條例第20條第3項及第23條第2項所
    謂「3年後（內）再犯」，應跳脫以往窠臼，以「3年」為期
    ，建立「定期治療」之模式。其規定中所謂「3年後再犯」
    ，只要本次再犯（不論修正施行前、後）距最近1次觀察、
    勒戒或強制戒治執行完畢釋放，已逾3年者，即該當之，不
    因其間有無犯第10條之罪經起訴、判刑或執行而受影響（最
    高法院刑事大法庭109年度台上大字第3826號裁定意旨參照
    ）。
　㈡又現行毒品危害防制條例第24條第1項所規定「附命緩起訴」
    程序（109年1月15日修正公布之同條項規定，尚未施行），
    依現行實務見解，犯同條例第10條第1項、第2項之施用第一
    級或第二級毒品罪者，如已完成「附命緩起訴」之戒癮治療
    ，事實上已接受等同「觀察、勒戒或強制戒治」執行完畢釋
    放之處遇，則如於同條例第23條第2項所定「3年」内，再犯
    施用第一級或第二級毒品罪，顯現其再犯率甚高，原規劃之
    「附命緩起訴」完成戒癮治療制度功能無法發揮成效，已無
    再次接受「觀察、勒戒或強制戒治」處遇之必要，自應依該
    條例第23條第2項規定之相同法理，逕行追訴（提起公訴或
    聲請簡易判決處刑），而無再依該條例第20條第1項重行聲
    請觀察、勒戒或強制戒治之必要，且此經「附命緩起訴」，
    應以經「附命緩起訴」並完成戒癮治療後，起算該「3年」
    内再犯之期間（最高法院109年度台非字第76號、第77號判
    決意旨參照)。參酌毒品危害防制條例第20條之立法理由，
    施用毒品者未完成「附命緩起訴」之戒癮治療，緩起訴處分
    後經撤銷，其緩起訴處分並未完成，自不得解為等同「觀察
    、勒戒」之處遇已完成，即不得認其事實上已接受等同「觀
    察、勒戒或強制戒治」執行完畢釋放之處遇，自無從依此起
    算3年之再犯期間。最高法院100年第1次、104年第2次刑事
    庭會議決議所採見解之論理，亦因本次毒品危害防制條例之
    修正，而失其所據。
　㈢本件被告前因施用毒品案件，前經原審法院以94年度毒聲字
    第125號裁定送觀察、勒戒，於94年7月13日因無繼續施用傾
    向出所，並由臺灣士林地方檢察署檢察官以94年度毒偵字第
    401號為不起訴處分，此後即未再受觀察、勒戒或強制戒治
    ，又被告雖曾因施用第二級毒品案件，經臺灣士林地方檢察
    署檢察官於101年6月30日以101年度毒偵字第947號為緩起訴
    處分，緩起訴期間為2年，並命被告應於緩起訴期間至國軍
    北投醫院完成戒癮治療等事項，但因被告未完成戒癮治療，
    經該署檢察官以102年度撤緩字第1號撤銷上開緩起訴處分確
    定等情，有該不起訴處分書、緩起訴處分書、撤銷緩起訴處
    分書及本院被告前案紀錄表在卷可佐(110年度易緝字第4號
    卷第17至23頁、本院卷第25至31頁)，是檢察官所為上開附
    命緩起訴處分，因被告實際上未完成戒癮治療，而不得與「
    觀察、勒戒或強制戒治」執行完畢之處遇等同視之。職此，
    被告被訴本件施用第二級毒品犯行，距前次觀察、勒戒執行
    完畢釋放之94年7月13日，已逾3年，依法不得追訴、處罰，
    而應由檢察官依職權裁量是否聲請法院裁定觀察、勒戒或為
    命附條件之緩起訴處分。而被告為本件施用第二級毒品犯行
    前，雖曾經檢察官為附命完成戒癮治療之緩起訴處分，惟該
    附命完成戒癮治療之緩起訴處分，因被告未完成戒癮治療之
    情形而遭撤銷，被告實際上並未完成戒癮治療，尚難等同曾
    受「觀察、勒戒或強制戒治」執行完畢視之，揆諸前揭說明
    ，自無從依此起算3年之再犯期間。檢察官起訴被告施用第
    二級毒品甲基安非他命之時間為105年11月8日凌晨0時33分
    為警採尿前96小時許内某時，在臺灣地區某不詳地點，施用
    第二級毒品安非他命，距被告最近1次觀察、勒戒執行完畢
    釋放之94年7月13日，已逾3年，縱被告於其間曾多次因施用
    毒品案件，經起訴、判刑或執行，依前揭說明，仍應依修正
    後之毒品危害防制條例第20條第3項、現行第24條等規定，
    由檢察官基於一次性之整體規劃而重啟處遇程序，具體審酌
    個案情節，裁量聲請法院裁定觀察、勒戒或為附命完成戒癮
    治療之緩起訴處分，抑或為其他適法處理，而非逕予起訴。
    詎檢察官就本件提起公訴，自有起訴之程序違背規定之情事
    ，原審依刑事訴訟法第303條第1款、第307條規定諭知公訴
    不受理之判決，且不經言詞辯論為之，於法核無不合。檢察
    官上訴主張被告本案應依毒品危害防制條例第35條之1立法
    理由、毒品危害防制條例第10條提起公訴，檢察官既已提起
    公訴，即代表檢察官於該案已就被告是否適合給予附命完成
    戒癮治療之起訴處分為裁量，並無再次聲請法院裁定觀察、
    勒戒之必要，因認本件檢察官提起公訴即無不合，進而指摘
    原判決諭知公訴不受理，認事用法未洽云云，顯與新修正毒
    品危害防制條例之修法意旨「放寬施以觀察、勒戒或強制戒
    治之適用時機之寬厚刑事政策」不合，其上訴為無理由，應
    予駁回，並不經言詞辯論為之。
據上論斷，應依刑事訴訟法第368條、第372條，判決如主文。
中　　華　　民　　國　　110 　年　　6 　　月　　3 　　日
                  刑事第十九庭  審判長法　官  曾淑華
                                      法　官  王美玲
                                      法　官  許文章
以上正本證明與原本無異。
不得上訴。
                                      書記官  陳盈芝
中　　華　　民　　國　　110 　年　　6 　　月　　3 　　日